【裁判字號】    97,上訴,3412
【裁判日期】    971023
【裁判案由】    偽證
【裁判全文】
臺灣高等法院刑事判決                97年度上訴字第3412號
上  訴  人  臺灣板橋地方法院檢察署檢察官
被      告  丙○○
被      告  甲○○
共      同
選任辯護人  翁顯杰律師
上列上訴人因被告等偽證案件，不服臺灣板橋地方法院96年度訴
字第545 號，中華民國97年3 月21日第一審判決（起訴案號：臺
灣板橋地方法院檢察署95年度偵字第28249 號），提起上訴，本
院判決如下：
    主  文
上訴駁回。
    理  由
一、公訴意旨略以：被告丙○○係址設臺北縣土城市○○路○ 段
    269 之6 號1 樓立泰當舖之負責人，被告甲○○則係詠聯汽
    車協尋公司（下稱詠聯公司）之負責人，均明知詠聯公司係
    於92年7 月25日發現乙○○持向立泰當舖抵押借款之車號6T
    -5252 號自用小客車，並於當日即通知立泰當舖取回，且渠
    等於臺灣板橋地方法院檢察署偵查中提出之車輛協尋委託書
    係事後虛偽製作，竟於該署檢察官偵查95年度偵字第12794
    號案件，在95年7 月21日開庭時於供前具結，虛偽證稱：上
    開小客車係於92年10月3 日雙方簽訂協尋委託書後才找到，
    因認被告丙○○、甲○○二人均涉犯刑法第168 條之偽證罪
    嫌等語。
二、按犯罪事實應依證據認定之，無證據不得認定犯罪事實；不
    能證明被告犯罪者，應諭知無罪之判決，刑事訴訟法第154
    條第2 項及第301 條第1 項分別定有明文。次按刑法第168
    條規定證人依法作證時，必須對於案情有重要關係之事項，
    為虛偽之陳述，始負偽證罪責，所謂與案情有重要關係之事
    項，係指該事項之有無，足以影響於裁判之結果者而言，必
    證人就此種事項為虛偽之陳述，有使裁判陷於錯誤之危險，
    始科以偽證刑責（最高法院71年度台上字第53號、71年台上
    字第8127號判決同此見解）。而所謂偽證，係證人於案情有
    重要關係之事項，明知為不實之事項，故為虛偽之陳述，如
    上訴人就其聽聞之事而為證述，或因誤會、記憶不清有所錯
    誤，因欠缺犯罪故意，則不能以本罪相繩。
三、公訴人認被告丙○○、甲○○涉有前揭犯行，無非係以被告
    丙○○之自白、被告甲○○之供述及協尋委託書為其主要論
    據。訊據被告丙○○、甲○○堅詞否認有何偽證犯行，被告
    丙○○辯稱：偵查庭訊時，檢察官要甲○○提出協尋委託書
    ，甲○○說事隔久遠，已經找不到，檢察官要甲○○再補一
    張，卷附之協尋委託書就是甲○○事後補的，再至立泰當舖
    蓋章，伊在偵查中係向檢察官表示那張協尋委託書係經過立
    泰當舖蓋章無誤，並無作偽證等語；被告甲○○則辯稱：檢
    察官要伊補協尋委託書，但因時間太久，伊找不到原來那一
    張，伊至立泰當舖查看本件典當時間，再加上3 個月零5 天
    ，這是公會規定流當的時間，就是92年10月3 日，這是伊換
    算出來的時間，伊在偵查中並無作偽證等語。
四、經查：
(一)被告丙○○於95年7 月21日上午10時5 分許，在臺灣板橋地
    方法院檢察署第201 號偵查庭內，於檢察官偵訊時以證人之
    身分到庭證稱：「（問：（提示卷附車輛協尋委託書）這份
    是你們簽立交給詠聯公司去協尋車輛嗎？）是，是我們簽好
    後交給詠聯公司的」、「（問：6T-5252 的車子是在92年10
    月3 日簽訂協尋委託書才找到的嗎？）是」、「（問: 拖車
    當天有何人去？）店長蔡新行有去，他大概50幾歲人」等語
    ；被告甲○○於上開庭訊時，亦以證人之身分到庭證述：「
    （問：當初把車子拖回來後，跟著車子回來的車主是他嗎？
    ）時間太久，我沒有印象，但是我記得車主當時有出現，後
    來也有跟著我們一起回到立泰當舖」、「（問：（提示車輛
    協尋委託書）這份是你們公司的嗎？）是，是立泰當舖當初
    委託我們協尋6T-5252 車子所簽立，是放在我們公司的，是
    我後來開庭時候，交給檢察事務官的」、「（問：6T- 5252
    的車子是在92年10月3 日簽訂協尋委託書才找到的嗎？）是
    」、「（問：拖車當天有何人去？）合信當舖店長有去」等
    語，有該次訊問筆錄在卷可按（見95年度偵字第12794 號卷
    第21至22頁、第29頁、第31頁）。另被告丙○○於95年3 月
    3 日於臺灣板橋地方法院檢察署接受檢察事務官訊問時供稱
    ：「（問：你委託何拖車公司向乙○○拖回車輛？該公司負
    責人為？）甲○○的公司」、「（問：是否慫恿或默許拖車
    公司人員對乙○○暴力討債拖車？）不會」等語（見94年度
    交查字第326 號卷第57頁）；被告甲○○於同日接受檢察事
    務官訊問時供述：「（問：拖乙○○車輛時本人有去？）我
    有去」、「（問：現場狀況？）在板橋殯儀館附近看到乙○○的車，我們聯絡吊車，吊車去吊時他人就出來了」、「（
    問：有與乙○○發生衝突？）沒有。時間應該是晚上」、「
    我會補呈之前接受委託的資料」等語（94年度交查字第326
    號卷第57至58頁），觀諸被告二人歷次供證，無論於接受檢
    察官或檢察事務官之訊問，均坦認立泰當舖曾委託詠聯公司
    協尋上開車牌號碼6T-5252 號自用小客車，且詠聯公司尋獲
    該車時被告甲○○亦有在場之事實，而本件詠聯公司尋獲乙○○之上開自用小客車之時間應係在92年7 月27日晚間一節
    ，業據證人乙○○證述明確（原審並據此認定起訴書所載同
    案被告蔡新行對證人乙○○之妨害自由犯行之92年7 月25日
    日期有誤），是被告二人檢察官偵訊時僅就渠等簽訂協尋委
    託書之時間證述不實，首堪認定。
(二)被告丙○○、甲○○就渠等簽立協尋委託書之時間即92年10
    月3 日一節，固與事實不合，且所提出之協尋委託書上記載
    之簽署日期亦為92年10月3 日，有協尋委託書一紙在卷。就
    此被告甲○○以：係檢察事務官要求其等事後補提該紙協尋
    委託書，伊因找不到該紙協尋委託書，才自行換算出92年10
    月3 日等語置辯。經原審勘驗被告蔡明賢、甲○○二人於95
    年3 月3 日上午9 時57分許，在臺灣板橋地方法院檢察署第
    二詢問室接受檢察事務官訊問時，檢察事務官確曾要求被告
    甲○○補呈接受立泰當舖委託詠聯公司協尋自用小客車之資
    料，有原審96年5 月14日準備程序筆錄可憑。另參諸被告甲○○受立泰當舖委任協尋車牌號碼6T -5252號自小客車之時
    間係在92年間，距離95年偵查庭訊時已逾3 年，從而被告甲○○稱因時日已久，找不到該紙協尋委託書，乃重新製作後
    以自行推算之日期作為接受立泰當舖委託協尋之日期，尚不
    違常情，尚難認渠等有何明知不實之事項，於檢察官訊問時
    故為虛偽陳述之主觀犯意。況被告二人於檢察官偵訊時業已
    主動證述案發當時尚有立泰當舖之店長蔡新行在場，而使檢
    察官得進而查出妨害被害人乙○○行使權利、恐嚇及剝奪乙○○行動自由者係同案被告蔡新行，益徵被告二人並無明知
    為不實事項，而故於檢察官偵訊時為隱匿同案被告蔡新行或
    延滯偵查進行而為虛偽陳述之動機。
(三)綜上所述，被告丙○○、甲○○就渠等簽立協尋委託書之時
    間，固與事實不合，但並無積極證據證明渠等係故意就此為
    虛偽不實之陳述。此外檢察官復未提出其他積極證據，以證
    明被告二人確有公訴意旨所指之偽證犯行，揆諸首揭法律規
    定與說明，既不能證明被告丙○○、甲○○犯罪，原審因而
    為被告二人無罪之諭知，自無不合。
五、檢察官上訴意旨雖以：
(一)被告丙○○、甲○○於訊問時並未訂立協尋委託書：
    同案被告蔡新行因於92年7 月27日晚間某時，委託被告甲○○協尋車號6T-5252 號自用小客車，而將被害人乙○○留置
    在合信當舖，不許其離去，而有妨害自由之犯行，已為原審
    判決有罪。是真正之協尋系爭自小客車約定之時間應在92年
    7 月27日之前，被告為脫免同案被告蔡新行有暴力討債之妨
    害自由犯行，表示係經由合法管道請求合法之協尋公司詠聯
    公司找尋車輛，才於95年3 月3 日檢察事務官訊問時供稱，
    係委託甲○○公司拖回乙○○之車輛，協尋委託書事後在補
    呈，惟實際上被告二人於92年7 月27日之前，並未訂立協尋
    委託書，且為被告所明知。
(二)被告丙○○、甲○○明知於訊問時並未有協尋委託書之存在
    ，在檢察官訊問時為不實之陳述：
    被告二人明知於訊問之際並未有協尋委託書之存在，惟於因
    檢方要求提出協尋委託書，被告至立泰當舖查看典當時間，
    再自行加上公會規定之流當時間，才會嗣後做出協尋委託書
    之時間是在92年10月3 日，發生與實際92年7 月27日案發日
    期不一致之情形。而被告在檢察官訊問時已經明知於92年7
    月27日前並未有協尋委託書存在之事實，並答以事後補呈協
    尋委託書，而為虛偽之陳述。
(三)綜上，被告丙○○、甲○○有對案情有重要關係之事項，供
    前或供後具結，而為虛偽陳述之犯行。原審法院認為被告偽
    證犯行無罪，應有再行斟酌之餘地，請將原判決撤銷，更為
    適當合法之判決等語。
六、惟按：
(一)最高法院92年度台上字第128 號判例要旨已載：「刑事訴訟
    法第一百六十一條已於民國九十一年二月八日修正公布，其
    第一項規定：檢察官就被告犯罪事實，應負舉證責任，並指
    出證明之方法。因此，檢察官對於起訴之犯罪事實，應負提
    出證據及說服之實質舉證責任。倘其所提出之證據，不足為
    被告有罪之積極證明，或其指出證明之方法，無從說服法院
    以形成被告有罪之心證，基於無罪推定之原則，自應為被告
    無罪判決之諭知。本件原審審判時，修正之刑事訴訟法關於
    舉證責任之規定，已經公布施行，檢察官仍未提出適合於證
    明犯罪事實之積極證據，並說明其證據方法與待證事實之關
    係；原審對於卷內訴訟資料，復已逐一剖析，參互審酌，仍
    無從獲得有罪之心證，因而維持第一審諭知無罪之判決，於
    法洵無違誤。」。
(二)查被告丙○○、甲○○二人並無故為偽證之主觀犯意，業經
    本院認定如上。且刑法第168 條偽證罪之構成要件，尚須證
    人對於案情有重要關係之事項為虛偽之陳述，始負偽證罪責
    。所謂與案情有重要關係之事項，係指該事項之有無，足以
    影響於裁判之結果，使裁判陷於錯誤之危險，前已敘及。縱
    被告丙○○、甲○○二人就該受協尋委託之時間故意為不實
    之陳述，但該受協尋委託之時間，與法院認定同案被告蔡新
    行有無對被害人乙○○為妨害自由或恐嚇之犯行並無關聯，
    此觀之起訴書就同案被告蔡新行之妨害自由犯行之時間雖誤
    載為92年7 月25日，但法院亦得認定係同年月27日即明。亦
    即被告丙○○、甲○○二人於同案被告蔡新行所為妨害自由
    案件，渠等就該受協尋委託所為之證言，並不足影響對同案
    被告蔡新行裁判之結果，自非對於案情有重要關係事項之陳
    述，而與刑法偽證罪之要件不合。是檢察官上訴理由經本院
    逐一剖析，參互審酌，仍無從獲得有罪之心證。上訴意旨並
    未提出適合於證明犯罪事實之積極證據，及說明其證據方法
    與待證事實之關係，再執前詞，指摘原判決不當，難認有理
    由，應予駁回。
據上論斷，應依刑事訴訟法第368條，判決如主文。
本案經檢察官陳大偉到庭執行職務。
中    華    民    國    97    年    10    月    23    日
            刑事第十五庭  審判長法  官  吳昭瑩
                                法  官  蘇隆惠
                                法  官  李正紀
以上正本證明與原本無異。
如不服本判決，應於收受送達後十日內向本院提出上訴書狀，其
未敘述上訴之理由者並得於提起上訴後十日內向本院補提理由書
（均須按他造當事人之人數附繕本）。
                                書記官  鄭信昱
中    華    民    國    97    年    10    月    23    日


司法院資訊處製作；財團法人民間司法改革基金會備份。
